臺灣高等法院臺中分院刑事判決
111年度金上訴字第1429號

上  訴  人  臺灣臺中地方檢察署檢察官
被      告  楊浚庭
指定辯護人  本院公設辯護人陳秋靜
上列上訴人因被告違反洗錢防制法等案件，不服臺灣臺中地方法
院111年度原訴字第21號中華民國111年4月29日第一審判決（起
訴案號：臺灣臺中地方檢察署111年度偵緝字第30號、第31號、
第32號、111年度偵字第1419號、第6289號；移送併辦案號：臺
灣臺中地方檢察署111年度偵字第18671號、第20742號），提起
上訴，本院判決如下：
    主  文
原判決撤銷。
楊浚庭幫助犯洗錢防制法第十四條第一項之洗錢罪，處有期徒刑
捌月，併科罰金新臺幣柒萬元，罰金如易服勞役，以新臺幣壹仟
元折算壹日。
未扣案之犯罪所得新臺幣伍仟元沒收，於全部或一部不能沒收或
不宜執行沒收時，追徵其價額。
    犯罪事實
一、楊浚庭依其智識程度與社會生活經驗，可知悉金融帳戶為個
    人信用、財產之重要表徵，而國內社會上層出不窮之犯罪集
    團為掩飾不法行徑，避免執法人員之追究及處罰，經常利用
    他人之金融帳戶掩人耳目，已預見將自己的金融帳戶存摺、
    提款卡及密碼提供予不詳之人使用，常與詐欺等財產犯罪密
    切相關，極有可能遭詐欺犯罪者利用作為人頭帳戶，便利詐
    欺犯罪者用以向他人詐騙款項，因而幫助詐欺犯罪者從事財
    產犯罪，且受詐騙人匯入款項遭提領後，即產生遮斷資金流
    動軌跡而逃避國家追訴、處罰之效果，竟仍基於幫助詐欺取
    財及幫助洗錢之不確定故意，於民國110年5月1日至同年月2
    0日間之某時日，在臺中市北屯區某處，將其申設之國泰世
    華商業銀行帳號000000000000號帳戶（下簡稱「A帳戶」）
    之存摺、提款卡（含密碼）及該帳戶網路銀行之帳號及密碼
    ，交付予真實姓名、年籍不詳自稱「林世閔」之某成年男子
    使用，楊浚庭並因此取得新臺幣（下同）5000元之報酬。嗣
    「林世閔」及其所屬詐欺集團成員取得A帳戶上開資料後，
    即共同意圖為自己不法之所有，基於詐欺取財、洗錢之犯意
    聯絡，各於附表所示之時間，以附表所示方式詐騙馮○、莊○
    ○、秦○、林○○、曾○○、卓○○、南○，致馮○等7人因而陷於錯
    誤，各於附表所示之時間，將附表所示之款項匯入A帳戶內
    （遭詐騙方式及匯款時間、金額均詳如附表），並旋陸續遭
    詐騙集團成員提領或轉帳一空。楊浚庭即以上開方式，幫助
    上開該集團成員收受特定犯罪所得，並隱匿、掩飾該特定犯
    罪所得之來源、去向。嗣經馮○等人察覺有異，分別報警處
    理，始查悉上情。
二、案經馮○訴由新竹縣政府警察局新埔分局；莊○○訴由彰化縣
    警察局彰化分局；秦○訴由臺南市政府警察局善化分局；林○
    ○訴由新竹市警察局第三分局；曾○○訴由新北市政府警察局
    三重分局；卓○○訴由臺中市政府警察局第六分局；南○訴由
    新北市政府警察局中和分局；暨臺中市政府警察局第四分局
    、高雄市政府警察局左營分局、新竹市警察局第二分局、雲
    林縣警察局斗六分局報告臺灣臺中地方檢察署檢察官偵查起
    訴及移送併辦。
    理  由
壹、證據能力部分
一、本判決下述所引用被告楊浚庭（下稱被告）以外之人於審判
    外之供述證據，檢察官、被告及辯護人於本院審理時均同意
    有證據能力（見本院卷第77頁），且迄本院言詞辯論終結前
    ，就該等證據之證據能力，皆未聲明異議，而本院審酌上開
    供述證據資料製作時之情況，並無不當取供或證明力明顯過
    低之瑕疵，認以之作為證據應屬適當，依刑事訴訟法第159
    條之5規定，認均具有證據能力。
二、本件判決以下引用之非供述證據，經本院於審理時依法踐行
    調查證據程序，與本案待證事實具有自然之關聯性，且無證
    據證明係公務員違法取得之物，依法自得作為證據。
貳、認定犯罪事實所憑證據及理由
一、上開犯罪事實，被告楊浚庭於偵訊、原審及本院審理時均坦
    承不諱，核與證人即告訴人馮○、莊○○、秦○、林○○、曾○○、
    卓○○、南○於警詢時所為之證述相符，並有：①國泰世華商業
    銀行存匯作業管理部110年6月29日國世存匯作業字第000000
    0號及檢送之楊浚庭帳戶基本資料及交易明細（見偵6289號
    卷第39至49頁），②告訴人馮○報案等相關資料：新竹縣政府
    警察局新埔分局新埔派出所受詐騙帳戶通報警示簡便格式表
    、金融機構聯防機制通報單、郵政存簿存摺封面及內頁交易
    明細影本、交易結果明細、國泰世華商業銀行存款憑證、FB
    截圖資料、LINE資料截圖、FBMessenger對話截圖、通話紀
    錄截圖、澳門永利集團有限公司博彩擔保金收據、購買證明
    及公司介紹照片、新竹縣政府警察局新埔分局新埔派出所受
    （處）理案件證明單、受理各類案件紀錄表（見偵6289號卷
    第57至110頁），③告訴人莊○○報案等相關資料：內政部警政
    署反詐騙諮詢專線紀錄表、彰化縣警察局彰化分局民生路派
    出所受理詐騙帳戶通報警示簡便格式表、金融機構聯防機制
    通報單、臺灣銀行網路銀行交易明細表、彰化分局民生路派
    出所受理莊○○詐欺案截圖照片、受（處）理案卷證明單、受
    理各類案件紀錄表、員警於110年12月13日出具之職務報告
    （見偵37506號卷第45至59、125至137頁），④告訴人林○○報
    案等相關資料：內政部警政署反詐騙諮詢專線紀錄表、新竹
    市警察局第三分局朝山派出所受理詐騙帳戶通報警示簡便格
    式表、金融機構聯防機制通報單、郵政跨行匯款申請書、新
    竹第一信用合作社活期儲蓄存款存摺封面及內頁交易明細、
    LINE對話紀錄擷圖、新竹市警察局第二分局111年1月24日竹
    市警二分偵字第1110002000號函及檢陳對話紀錄擷圖翻拍照
    片1份（見偵1419號卷第23至35、49至147頁、核交56號卷第
    11至107頁），⑤告訴人秦○報案等相關資料：郵政跨行匯款
    申請書、秦○之郵政存簿儲金簿封面及內頁交易明細、LINE
    對話紀錄、國泰世華商業銀行客戶基本資料查詢及交易明細
    資料、內政部警政署反詐騙鎮專線紀錄表、臺南市政府警察
    局善化分局善化派出所受理詐騙帳戶通報警示簡便格式表、
    受（處）理案件證明單、受理各類案件紀錄表、金融機構聯
    防機制通報單、國泰世華商業銀行客戶基本資料查詢及交易
    明細（見偵37507號卷第39至77頁），⑥告訴人曾○○報案等相
    關資料：新北市政府警察局三重分局長泰派出所陳報單、受
    理各類案件紀錄表、受理各類案件紀錄表、受理詐騙帳戶通
    報警示簡便格式表、內政部警政署反詐騙諮詢專線紀錄表、
    金融機構聯防機制通報單、存摺內頁交易資料、陽信商業銀
    行匯款收執聯、雲林縣警察局斗六分局110年12月25日雲警
    六偵字第1101005145號函及檢送之職務報告1份（見偵39794
    號卷第21至66、85頁），⑦告訴人卓○○報案等相關資料：內
    政部警政署反詐騙諮詢專線紀錄表、桃園市政府警察局平鎮
    分局宋屋派出所受理詐騙帳戶通報警示簡便格式表、金融機
    構聯防機制通報單、台新國際商業銀行國內匯款申請書（見
    偵16917號卷第115至175頁），⑧告訴人南○報案等相關資料
    ：內政部警政署反詐騙諮詢專線紀錄表、臺北市政府警察局
    中正第一分局博愛路派出所受理各類案件紀錄表、證明單、
    金融機構聯防機制通報單、郵政跨行匯款申請書、LINE對話
    紀錄（見偵18671號卷第35至59、75至83、87至88頁）在卷
    可稽，足認被告前揭任意性之自白，核與事實相符。
二、按刑法上之故意，分為直接故意（確定故意）與間接故意（
    不確定故意）。「行為人對於構成犯罪之事實，明知並有意
    使其發生者」為直接故意；「行為人對於構成犯罪之事實，
    預見其發生而其發生並不違背其本意者」為間接故意，刑法
    第13條第1項、第2項定有明文。查金融機構之帳戶係針對個
    人身分社會信用而予以資金流通，具有強烈之屬人性，尤其
    金融卡及密碼事關個人財產權益保障，專有性甚高，豈能隨
    意提供，衡諸常理，若非與本人有密切關係，實不可能提供
    個人帳戶供他人使用，而坊間報章雜誌及其他新聞媒體，對
    於犯罪人士為掩飾其等詐欺取財犯行，經常利用他人存款帳
    戶作為匯款帳戶，以規避執法人員之查緝，並掩飾、確保因
    自己犯罪所得之財物，乃多所報導，則依一般人之社會生活
    經驗，苟見他人不自己申請開立帳戶而蒐集不特定人之帳戶
    使用，應可預見收集之帳戶乃係被利用為與財產有關之犯罪
    工具。經查，被告具有高中畢業之學歷，行為時係成年人，
    具有相當智識及社會經驗；況且，被告於交付A帳戶資料前
    之109年間，業因駕車搭載詐欺車手前往提領詐欺款項之事
    ，而涉詐欺等罪嫌為檢警偵查中，是被告對於上開各情自有
    認識，此自其於原審審理時供陳：我很清楚詐騙集團會利用
    人頭帳戶詐騙他人等語，我有問「林世閔」很多次，我有叫
    他不要把我的帳戶拿去做詐騙，當時我經濟有困難，「林世
    閔」說我帳戶借他就願意給我5000元救濟我等語即可明之，
    是被告應已認識交付前揭帳戶資料予他人使用，極可能會幫
    助他人實施詐欺取財犯罪，被告主觀上顯具有縱使該他人於
    取得A 帳戶帳戶資料後，自行或轉交他人持以實施犯罪，作
    為向被害人施以詐欺取財犯行供匯款之用，並藉此方式產生
    遮斷金流之效果，亦不違背其本意之不確定故意至明。至公
    訴意旨固以被告前曾因參與詐欺集團而涉犯詐欺等罪嫌，為
    臺灣彰化地方檢察署檢察官偵查後提起公訴，而認被告本件
    係基於幫助詐欺及洗錢之「直接故意」為之。然依被告供稱
    ：當時我有經濟困難，「林世閔」說他是做博奕的，如果我
    願意借帳戶給他做博奕，他就願意給我5000元救濟我等語，
    且本案固可認定被告具有幫助他人犯罪之不確定故意，業如
    前述，然並無積極證據證明被告係明知其帳戶將為詐欺集團
    成員持以實施犯罪而仍交付之，是依罪證有疑利歸被告之原
    則，本院僅認定被告交付上開帳戶資料係基於間接故意為之
    。
三、綜上，本件事證明確，被告上開犯行，洵堪認定，應依法論
    科。
參、論罪科刑
一、按刑法上之幫助犯，係對於犯罪與正犯有共同之認識，而以
    幫助之意思，對於正犯資以助力，而未參與實施犯罪之行為
    者而言。又行為人提供金融帳戶提款卡及密碼予不認識之人
    ，非屬洗錢防制法第2條所稱之洗錢行為，不成立同法第14
    條第1項一般洗錢罪之正犯；如行為人主觀上認識該帳戶可
    能作為收受及提領特定犯罪所得使用，他人提領後即產生遮
    斷資金流動軌跡以逃避國家追訴、處罰之效果，仍基於幫助
    之犯意而提供，應論以幫助犯同法第14條第1項之一般洗錢
    罪（最高法院刑事大法庭108年度台上大字第3101號裁定意
    旨參照）。被告雖有提供A帳戶之存摺、提款卡（含密碼）
    及網路銀行帳號、密碼予「林世閔」，但被告單純提供上開
    帳戶資料供人使用之行為，並不等同於向告訴人馮○等7人施
    以欺罔之詐術行為，亦非洗錢行為，且卷內亦無積極證據證
    明被告與本案實施詐騙之人有詐欺、洗錢之犯意聯絡，或有
    何參與詐欺被害人或洗錢行為，被告上揭所為，即屬詐欺取
    財、洗錢構成要件以外之行為，在無證據證明被告係以正犯
    犯意參與犯罪之情形下，應認被告所為係幫助犯而非正犯。
二、是核被告所為，係犯刑法第30條第1項前段、第339條第1項
    之幫助詐欺取財罪，及刑法第30條第1項前段、洗錢防制法
    第14條第1項之幫助洗錢罪。起訴意旨就被告上揭犯行雖漏
    未論及幫助洗錢罪，然該部分與起訴部分具有想像競合犯之
    裁判上一罪關係，且經公訴檢察官補充（見原審卷第133頁
    ），本院並已告知被告此部分罪名（見本院卷第75頁），無
    礙其防禦權之行使，自得併予審理。
三、又3人以上共同犯第339條詐欺罪或以網際網路對公眾散布而
    犯第339條詐欺罪，構成加重詐欺取財罪，刑法第339條之4
    第1項第2、3款固定有明文。然查，本案詐騙集團成員詐欺
    取財之方式，係透過通訊軟體LINE與告訴人馮○等7人互加好
    友後，再以該通訊軟體各向特定之告訴人馮○等7人行騙，並
    非對公眾散布而犯之；況且，被告雖提供其前揭金融帳戶資
    料予詐騙集團成員使用，惟現今社會上，詐騙集團成員之行
    騙手法眾多，被告雖可預見將自己金融帳戶提供他人使用，
    足以幫助他人取得詐欺之犯罪所得，主觀上有幫助詐欺之不
    確定故意，惟尚不能據此即認被告亦已知悉該詐騙集團成員
    係以何方式為之，是公訴意旨認為被告亦係構成刑法第339
    條之4第1項第3款之幫助加重詐欺取財罪，容有未洽。另本
    案並無積極證據足以證明向被告收取帳戶資料之人及向告訴
    人馮○等7人實施詐騙者均為不同之人，或確有3人以上之共
    同正犯參與本案詐欺取財之過程（蓋1人分飾多角，亦屬可
    能之事），依罪證有疑利於被告之原則，亦難認該詐欺集團
    成員人數已符合刑法第339條之4第1項第2款所定3人以上共
    犯之情形，是本件被告係構成普通詐欺取財罪之幫助犯。公
    訴意旨認被告係犯刑法第30條第1項前段、同法第339條之4
    第1項第2、3款之加重詐欺取財罪，容有未洽，惟其社會基
    本事實同一，且經原審、本院告知被告變更後之罪名（見原
    審卷第152頁、本院卷第75頁），而無礙其訴訟防禦權之行
    使，爰依法變更起訴法條。
四、被告各以一提供A帳戶之幫助行為，同時觸犯幫助詐欺取財
    及幫助洗錢之罪名，依刑法第55條規定，為想像競合犯，應
    從一重之幫助洗錢罪處斷。又被告1次提供A帳戶資料之行為
    ，幫助該詐欺集團成員分別詐騙告訴人馮○7人之財物，而觸
    犯7個幫助洗錢罪，為同種想像競合犯，應依刑法第55條規
    定從一重處斷。臺灣臺中地方檢察署檢察官111年度偵字第2
    0742號、第18671號移送併辦之附表編號6、7部分，與起訴
    如附表編號1至5部分，具有想像競合犯之裁判上一罪關係，
    為起訴之效力所及，自應由本院併予審判，附此說明。
五、被告幫助他人犯一般洗錢罪，係幫助犯，爰依刑法第30條第
    2項之規定，按正犯之刑減輕之。又被告於原審及本院審理
    時自白犯罪，應依洗錢防制法第16條第2項規定，減輕其刑
    ，並依法遞減之。
肆、本院之判斷
一、原審法院以被告之罪證明確，予以論罪科刑，固非無見。惟
    查，臺灣臺中地方檢察署檢察官111年度偵字第20742號、第
    18671號移送併辦之附表編號6、7部分，與起訴如附表編號1
    至5部分，具有想像競合犯之裁判上一罪關係，為起訴之效
    力所及，自應由法院併予審理，原審未及審酌及此，尚有未
    洽。檢察官上訴意旨主張原審判決未及審酌上開移送併辦部
    分，為有理由，則原審判決即屬無可維持，應由本院予以撤
    銷改判。
二、爰審酌被告為獲取利益，竟任意將自己申設金融機構帳戶資
    料提供予他人作為財產犯罪使用，使告訴人馮○等7人受有如
    附表所示財產上損害，並使該等詐欺所得真正去向、所在得
    以獲得隱匿，所生危害非輕；並考量本件告訴人馮○等7人各
    損失之金額、被告犯後坦承犯行之態度及迄未能與告訴人等
    達成和解；兼衡其自陳高中畢業之智識程度，目前在7-11做
    大夜班工作，月收入2萬7000元至3萬元不等，媽媽精神狀況
    不好無法工作，需扶養媽媽，外公罹癌，家庭經濟狀況勉持
    （見原審卷第151至152頁、本院卷第89頁）等一切情狀，量
    處如主文所示之刑，並就併科罰金部分，諭知易服勞役之折
    算標準。
三、沒收部分：
（一）按犯罪所得，屬於犯罪行為人者，沒收之；於全部或一部
      不能沒收或不宜執行沒收時，追徵其價額，刑法第38條之
      1第1項前段、第3項分別定有明文。經查，被告因交付A帳
      戶資料而獲有5000元之報酬，業經其於原審準備程序時供
      認在卷（見原審卷第134頁），此為其犯罪所得，固未扣
      案，仍應依刑法第38條之1第1項前段、第3項規定宣告沒
      收，於全部或一部不能沒收或不宜執行沒收時，追徵其價
      額。
（二）被告提供之A帳戶存摺及提款卡，雖交付他人作為詐欺取
      財、洗錢所用，惟本案帳戶已被列為警示戶，無法再供交
      易使用，且存摺、提款卡本身之價值甚低，復未扣案，因
      認尚無沒收之實益，其沒收不具有刑法上之重要性，依刑
      法第38條之2第2項規定不予宣告沒收。
（三）至告訴人馮○等7人遭詐騙之款項，係由詐欺集團成員提領
      ，非屬被告所有，亦非在被告實際掌控中，被告就所隱匿
      之財物不具所有權及事實上處分權，無從依洗錢防制法第
      18條第1項就所提領全部金額諭知沒收，併予敘明。
據上論結，應依刑事訴訟法第369條第1項前段、第364條、第299
條第1項前段、第300條，洗錢防制法第14條第1項，刑法第11條
前段、第30條第1項前段、第2項、第339條第1項、第55條前段、
第42條第3項前段、第38條之1第1項前段、第3項、第38條之2第2
項，刑法施行法第1條之1第1項，判決如主文。
本案經檢察官陳佞如提起公訴，檢察官王淑月提起上訴，檢察官
陳佳琳到庭執行職務。
中　　華　　民　　國　　111 　年　　8 　　月　　2 　　日
            刑事第九庭   審判長法　官　紀  文  勝
                               法　官  姚  勳  昌
                               法　官  紀  佳  良 
以上正本證明與原本無異。
如不服本判決應於收受送達後20日內向本院提出上訴書狀，其未
敘述上訴理由者，並得於提起上訴後20日內向本院補提理由書狀
（均須按他造當事人之人數附繕本）「切勿逕送上級法院」。因
疫情而遲誤不變期間，得向法院聲請回復原狀。 

                               書記官  洪  鴻  權 
　　　　　　　　　　　　　　　 
中　　華　　民　　國　　111 　年　　8 　　月　　2 　　日

附表   編號 告訴人   遭詐騙及匯款經過 1 馮○ 詐欺集團成員於110 年4 月21日11時39分許，以暱稱「Ang Wu」透過Messenger 與馮○聯繫，並以暱稱「吳安」與馮○互加LINE好友後，向馮○佯稱參加「澳門永利集團有限公司」之博彩投資，匯款購買彩票，中獎後可獲取利潤云云，致馮○陷於錯誤，依指示於110 年5 月20日 10時27分許，以臨櫃匯款之方式，將10萬元匯入A帳戶。 2 莊○○ 詐欺集團成員於110年3月30日23時23分許，透過臉書社群軟體與莊○○聯繫，並以暱稱「駱家輝」與莊○○互加LINE好友後，向莊○○佯稱參加「澳門永利集團有限公司」之博彩投資，匯款購買彩票，中獎後可獲取利潤云云，致莊○○陷於錯誤，依指示於110年5月20日10時35分許，以網路銀行將3萬元匯入A帳戶。 3 林○○ 詐欺集團成員於110年4月7日透過「ipairs」網路交友軟體與林○○聯繫，並以暱稱「吳正剛」與林○○互加LINE好友後，向林○○佯稱加入「金沙國際」投資網站投資可獲取利潤云云，致林○○陷於錯誤，依指示於110年5月20日14時18分許，以臨櫃匯款之方式，將40萬元匯入A帳戶。 4 秦○ 詐欺集團成員於110年4月15、16日，透過臉書社群軟體與秦○聯繫，並以暱稱「林少峰」與秦○互加LINE好友後，向秦○佯稱參加「澳門永利有限公司」之博彩投資，匯款購買彩票，中獎後可獲取利潤云云，致秦○陷於錯誤，依指示於110年5月20日14時53分許，以臨櫃匯款之方式，將4萬3千元匯入A帳戶。 5 曾○○ 詐欺集團成員於110年4月底，透過臉書社群軟體與曾○○聯繫，並以暱稱「陳力」與曾○○互加LINE好友後，向曾○○佯稱加入其所推薦之投資網站投資可獲取利潤云云，致曾○○陷於錯誤，依指示於110年5月20日15時22分許，以臨櫃匯款之方式，將10萬元匯入A帳戶。 6 卓○○ 詐欺集團成員於110年4月30日，以暱稱「林清竹」與卓○○互加LINE好友後，向卓○○邀請加入「century.dlg2.cn」博奕網站，待卓○○想要將贏得之資金提出時，即以需要支付手續費、升級VIP費用、帳戶解鎖解凍費、提現解禁費等名義詐騙卓○○，致卓○○陷於錯誤，依指示於110年5月20日，以臨櫃匯款之方式，將49萬7686元匯入A帳戶。 7 南○ 詐欺集團成員於110年5月13日，以暱稱「方佳旺」與南○互加LINE好友後，向南○邀請加入「aa.885522.net」博奕網站，謊稱下注六合彩一定可以中獎，但需要購買開獎遊戲彩票、支付稅金、購買銀行安全帳號、支付方佳旺保釋金等名義詐騙南○，致南○陷於錯誤，依指示於110年5月20日，以臨櫃匯款之方式，將20萬元匯入A帳戶。